【裁判字號】    98,訴,1677
【裁判日期】    981230
【裁判案由】    返還土地等
【裁判全文】
臺灣板橋地方法院民事判決              98年度訴字第1677號
原      告  丙○○
訴訟代理人  謝秉原律師
被      告  乙○○
            丁○○
前列二人共同
訴訟代理人  甲○○
上列當事人間請求返還土地等事件，經本院於民國98年12月24日
言詞辯論終結，判決如下：
    主  文
被告應將坐落臺北縣永和市○○段五五二地號土地上如附圖斜線
所示部分面積二五．七二平方公尺之建物拆除，並將該占用部分
土地返還予原告。
被告應給付原告新台幣壹拾柒萬零貳仟零壹拾伍元，及自民國九
十八年八月十八日起至清償日止按年息百分之五計算之利息；暨
自民國九十八年八月十八日起至返還前項土地之日止，按月於每
月十八日給付原告新台幣貳仟捌佰陸拾柒元。
原告其餘之訴駁回。
訴訟費用由被告負擔。
本判決第一項於原告以新台幣伍拾捌萬伍仟元供擔保後，得假執
行。
本判決第二項於原告以新台幣柒萬伍仟元供擔保後，得為假執行
。
原告其餘假執行之聲請駁回。
    事實及理由
一、原告起訴主張：
  (一)原告前於民國68年間，自劉廖鉛女取得坐落於臺北縣永和市
    ○○段 552地號之土地所有權（下稱系爭土地），及門牌號
    碼為「臺北縣永和市○○街26號」未經保存登記之建築物乙
    棟。而原告所有之26號建築物與被告等共同所有之臺北縣永
    和市○○街28號建物係比鄰而居，合先敘明。惟於94年間臺
    北縣永和市○○段 553地號之土地所有人李茂枝，以原告所
    有之復興街26號房屋坐落其土地上為由，對原告提出訴訟（
    原審案號：板橋地方法院94年度訴字第1252號，目前於臺灣
    高等法院97年度上字第 148號案，審理中），經鈞院函送臺
    北縣中和地政事務所對復興街22、24、26、28號等房屋，及
    臺北縣永和市○○段546、547、553、552、551、550等地號
    之土地複丈測量後，依該複丈成果圖，原告方確認被告共有
    之臺北縣永和市○○街28號建物有 25.72㎡係占用原告所有
    之系爭土地。經原告多次與被告等 2人協商返還事宜，被告
    等均未加理會，此有律94灣律秉字122101律師函可證，原告
    不得已乃提起本件訴訟。
  (二)按「所有人對於無權占有或侵奪其所有物者，得請求返還之
    。對於妨害其所有權者，得請求除去之。」民法第 767條定
    有明文。原告既為系爭土地之所有權人，被告等無權占用系
    爭土地，未經原告同意，亦未存在任何法律關係，依上開民
    法規定，原告自得請求被告等應將占用系爭土地如附圖所示
    之建物拆除後，將該土地返還於原告，其理殊明。
  (三)另按「無權占有他人土地，可能獲得相當於租金之利益」，
    最高法院61年台上字第1695號判例可資參照，又租金請求權
    時效依民法第126條規定為5年，另依土地法第97條規定：「
    城市地方房屋之租金，以不超過土地及其建築物申報總價年
    息百分之十為限。」應先敘明。而系爭土地自83年 7月起至
    今之申報地價為每平方公尺新臺幣（下同）1萬6,720元，又
    系爭土地面積為 25.72平方公尺，依此計算，被告等獲得相
    當於租金之不當得利每月應為 3,584元（計算式：16,720×
    25.72×10%÷12＝3,584，以下四捨五入），5年之租金即有
    21萬5,040元（計算式：3,584×12×5＝215,040）。被告等
    既無權占用原告之系爭土地，原告爰依據不當得利等規定，
    請求被告等返還相當於 5年租金之利益，及自本訴狀送達被
    告之翌日起至被告等返還系爭土地之日止，按月給付原告上
    開相當於每月租金之利益，即屬有據。
  (四)為此，原告爰依前揭法律關係提起本件訴訟，並聲明請求：
    被告等應將坐落臺北縣永和市○○段 552地號上如附圖所
    示部分之建物拆除後，共同將該土地返還予原告。被告等
    應連帶給付原告新臺幣21萬5,040 元，及自本訴狀繕本送達
    之翌日起至清償日止，按週年利率百分之5 計算之利息。
    被告等應自本訴狀繕本送達之翌日起至被告等返還前項土地
    之日止，按月連帶給付原告新臺幣3,584 元整。前3 項聲
    明原告願供擔保請准宣告假執行。訴訟費用由被告負擔。
二、被告則抗辯：
  (一)被告所有之房屋原係合法，但後來因捷運因素，經測量後才
    會造成房屋往後移，又原告請求之不當得利金額亦屬過高。
  (二)為此，請求駁回原告之訴及其假執行之聲請。
三、兩造不爭執之事實
  (一)坐落台北縣永和市○○段552 地號土地係原告於68年9 月8
    日因買賣而取得之土地（詳本院卷第48頁）。
  (二)台北縣永和市○○段1047號即門牌號碼台北縣永和市○○路
    28號建物係被告乙○○、丁○○所共有，權利範圍各1/2 ，
    該屋占用系爭552 地號如附圖斜線部分所示面積25.72 平方
    公尺之土地本院卷第13、8 、9 頁）。
  (三)系爭552 地號土地自83年起申報地價即為每平方公尺1 萬67
    20元（詳本院98年12月24日審判筆錄）。
四、按以無權占有為原因，請求返還土地者，占有人對土地所有
    權存在之事實無爭執，而僅以非無權占有為抗辯者，土地所
    有權人對其土地被無權占有之事實無舉證責任，占有人自應
    就其取得占有係有正當權源之事實證明之。經查被告並於渠
    等共有台北縣永和市○○路28號房屋占用原告所有552 地號
    如附圖斜線部分所示面積25.72 平方公尺土地之事實，既不
    爭執，復無法提出渠等有合法占用之正當權源，原告自得依
    據所有權之法律關係請求被告拆屋地還。
五、次按無法律上之原因而受利益，致他人受損害者，應返還其
    利益，民法第179 條定有明文。本件被告無正當權源，在原
    告土地上搭建地上物使用，其消極地減免應支付使用土地之
    代價而受有利益，致原告受有相當於租金之損害，應已構成
    不當得利，原告得請求被告返還相當於租金之不當得利。按
    土地法第97條第1 項限制房屋租金之規定，應僅限於城巿地
    方供住宅用之房屋，始有其適用，至於非供居住之營業用房
    屋、工業區內之廠房並不涵攝在內，最高法院92年度台上字
    第1475號、93年度台上字第1718號判決意旨參照。查系爭
    552 地號土地自83年起之申報地價每平方公尺1 萬6720元，
    目前公告現值為每平方公尺7 萬5700元，有土地登記謄本足
    參（詳本院卷第48頁），又系爭土地上目前搭蓋廟宇使用，
    非屬供一般住宅用之房屋，亦有原告所拍攝之現場照片2 紙
    附於本院卷第14-15 頁足憑，本院斟酌基地之位置、工商繁
    榮程度、利用基地之經濟價值及所得利益，及鄰地553 地號
    土地遭占用經本院判認相當於租金之不當得利以年息8%為適
    當（詳本院94年度訴字第1252號民事判決第15頁）等情狀，
    認原告主張不當得利之數額以申報地價年息8%計算為適當。
    次查自98年8 月18日（即起訴狀繕本送達翌日）住前回溯5
    年至93年8 月18日止，依占用面積25.72 平方公尺計算，5
    年之不當得利為17萬2015元（計算式：
    25.72*16720*0.08*5=172 015.36 ，元以下四捨五入），自
    98年8 月18日起被告每月不當得利金額為2867元（計算式：
    25.72*16720*0.08/12=2866 .92，元以下四捨五入）。
六、再按因不當得利發生之債，同時有多數利得人時，應各按其
    利得數額負責，並非須負連帶返還責任，最高法院74年度台
    上字第2733號判決著有明文。則被告二人就其占用原告552
    地號土地所受之不當得利，自僅負按渠等就其上28號房屋之
    應有部分（均為1/2 ）負返還責任，原告請求被告負連帶責
    任，於法無據，不應准許。
七、從而，原告依據所有權與不當得利之法律關係，請求(一)被告
    將系爭552 地號土地如附圖斜線部分所示面積25.72 平方公
    尺土地上之建物拆除，並將占用之土地返還原告，(二)被告應
    給付原告5 年不當得利17萬2015元，及自98年8 月18日即起
    訴狀繕本送達翌日起至清償日止按年息5%計算之利息，暨自
    98年8 月18日起至返還前項土地之日止按月於每月18日給付
    2867元，為有理由，應予准許。逾此之請求，即屬無據，應
    予駁回。又原告陳明願供擔保請准宣告假執行，就原告勝訴
    部分，經核無不合，爰酌定相當之擔保金額，准許之。至於
    原告敗訴部分，其假執行之聲請亦失所附麗，應併予駁回。
八、結論：原告之訴為一部有理由，一部為無理由，依民事訴訟
    法第79條、第390 條第2 項，判決如主文。
中    華    民    國    98    年    12    月    30    日
                  民事第三庭    法  官  何君豪
以上正本係照原本作成。
如對本判決上訴，須於判決送達後20日內向本院提出上訴狀。
中    華    民    國    98    年    12    月    30    日
                                書記官  黃琴茜

司法院資訊處製作；財團法人民間司法改革基金會備份。
